---
title: "Taller_maftools"
author: "Evelin Gonzalez"
date: "2024-12-09"
output: html_document
---

```{r setup, include=FALSE}
knitr::opts_chunk$set(echo = TRUE)
```

## Introducción a Maftools
El paquete maftools está diseñado para analizar y visualizar datos de mutaciones somáticas en archivos en formato MAF (Mutation Annotation Format). Este taller guiará a los participantes a través de los pasos básicos para cargar datos, generar resúmenes y realizar visualizaciones informativas.

### Objetivos del Taller
- Aprender a cargar archivos en formato MAF utilizando datos de ANNOVAR.
- Explorar resúmenes de variantes somáticas por muestra y por gen.
- Visualizar datos clave como gráficos de Oncoplots y curvas Ti/Tv.
- Exportar resultados clave para informes adicionales.


```{r plotSummary}

library(maftools) # Carga la librería maftools, utilizada para analizar y visualizar datos de mutaciones en formato MAF.

## CAMBIAR
setwd("/Users/evelingonzalez/Documents/Di_Genoma_LAB/taller_hospital") # Establece el directorio de trabajo donde se encuentran los archivos necesarios.

filenames.s <- Sys.glob("annovar/*SS*hg38_multianno.txt") # Busca todos los archivos en la carpeta "annovar/" cuyo nombre contiene "SS" y termina en "hg38_multianno.txt".

annovar_mafs.s = lapply(filenames.s, annovarToMaf, table = "ensGene", ens2hugo = FALSE, refBuild = "hg38") # Convierte cada archivo encontrado en filenames.s al formato MAF utilizando annovarToMaf; especifica el uso de "ensGene" y el ensamblaje de referencia "hg38".

annovar.s = data.table::rbindlist(l = annovar_mafs.s, fill = TRUE) # Combina todos los archivos MAF generados en un solo objeto tipo tabla, rellenando valores faltantes si es necesario.

vcNames <- c("Frame_Shift_Del", "Frame_Shift_Ins", "Missense_Mutation", "Nonsense_Mutation", "Silent") # Define una lista de categorías de mutaciones consideradas como variantes no sinónimas.

laml= read.maf(maf = annovar.s, vc_nonSyn = vcNames) # Lee el MAF combinado y genera un resumen utilizando las categorías de mutaciones especificadas.

#write.table(annovar.s, file="ADN_variants.tsv", sep = "\t", row.names = F)
```
### Función: getSampleSummary

La función getSampleSummary proporciona un resumen de las variantes detectadas por cada muestra.

```{r getSampleSummary}
#Shows sample summry.
getSampleSummary(laml)
```
### Función: getGeneSummary

La función getGeneSummary detalla la frecuencia de mutaciones en cada gen dentro del conjunto de datos.

```{r getGeneSummary}
#Shows gene summary.
getGeneSummary(laml)
```
### Función: getClinicalData

Si el archivo MAF contiene datos clínicos asociados a las muestras, estos pueden visualizarse con getClinicalData.

```{r getClinicalData}
#shows clinical data associated with samples
getClinicalData(laml)
```

### Función: getFields

Para explorar todos los campos disponibles en el archivo MAF, se utiliza la función getFields

```{r getFields}
#Shows all fields in MAF
getFields(laml)
```
### Función: write.mafSummary

La función write.mafSummary permite guardar los resúmenes generados en archivos externos.

```{r write}
#Writes maf summary to an output file with basename laml.
write.mafSummary(maf = laml, basename = 'laml')
```

### Función: plotProtein

```{r plotProtein}
plotProtein(gene = "BRCA1") #refSeqID = "NM_007300"
```

### Función: plotmafSummary

plotmafSummary genera un resumen visual de las mutaciones, como la distribución por tipo de variante.

```{r plotmafSummary}
plotmafSummary(maf = laml, rmOutlier = TRUE, addStat = 'median', dashboard = TRUE, titvRaw = FALSE)
```

### Función: oncoplot

Un Oncoplot muestra las mutaciones más frecuentes en los genes principales.

```{r oncoplot}
#oncoplot for top ten mutated genes.
oncoplot(maf = laml)

#vc_cols = RColorBrewer::brewer.pal(n = 8, name = 'Paired')
#names(vc_cols) = c(
#  'Frame_Shift_Del',
#  'Missense_Mutation',
#  'Nonsense_Mutation',
#  'Multi_Hit',
#  'Frame_Shift_Ins',
#  'In_Frame_Ins',
#  'Splice_Site',
#  'In_Frame_Del'
#)

#png(file="oncoplot.png", width=6, height=4, res=300, unit = "in")
#oncoplot(laml, showTumorSampleBarcodes = FALSE ,SampleNamefontSize = 0.4, legendFontSize = 1.5,top = 100, drawColBar=TRUE, colors = vc_cols, sortByAnnotation = TRUE)
#dev.off()
```

### Función: plotTiTv

plotTiTv visualiza la proporción de transiciones y transversiones en las variantes.En el contexto de las variantes genéticas, las transiciones y transversiones son tipos específicos de sustituciones de bases en el ADN:

- Transiciones (Ti): Son sustituciones entre bases del mismo tipo químico: 
    -   Purina ↔ Purina (Adenina ↔ Guanina, A ↔ G)
    -   Pirimidina ↔ Pirimidina (Citosina ↔ Timina, C ↔ T)

- Transversiones (Tv): Son sustituciones entre bases de tipos químicos distintos:
    -   Purina ↔ Pirimidina (Adenina o Guanina ↔ Citosina o Timina)

```{r plotTiTv}
laml.titv = titv(maf = laml, plot = FALSE, useSyn = TRUE)
#plot titv summary
plotTiTv(res = laml.titv)
```

### Función: tcgaCompare

```{r tcgaCompare}

laml.mutload = tcgaCompare(maf = laml, cohortName = 'BRCA_CHI', logscale = TRUE, capture_size = 50)

```