---
title: "Taller - Introduccion a R"
author: "Evelin Gonzalez"
date: "2024-12-02"
output: html_document
---

## Introducción

Este práctico tiene como objetivo familiarizarte con los conceptos básicos de R, incluyendo:

1.  Variables y tipos de datos.
2.  Operaciones básicas y manejo de vectores.
3.  Manejo de data frames.
4.  Gráficos simples.
5.  Importar datos
6.  Condicionales en R
5.  Introducción a herramientas avanzadas: `maftools` y `ggplot`.

------------------------------------------------------------------------

## Configuración Inicial

Antes de comenzar, asegúrate de que R y RStudio estén instalados en tu computadora. También puedes instalar algunos paquetes útiles si no los tienes:

```{r install}
# Instalar paquetes necesarios
#install.packages("ggplot2")
#if (!requireNamespace("BiocManager", quietly = TRUE)) {
#    install.packages("BiocManager")
#}
#BiocManager::install("maftools")

```

## 1. Variables y Tipos de Datos

### Asignación de variables

En R, usamos el operador `<-` para asignar valores a una variable. Una variable es un contenedor que guarda datos, ya sean números, textos, valores lógicos, entre otros. A continuación, veremos ejemplos de cómo crear y trabajar con variables.

```{r variable}

# Asignar un número entero a una variable
x <- 5  # "x" ahora contiene el valor 5

# Asignar un texto (cadena de caracteres) a una variable
y <- "Hola"  # "y" ahora contiene el texto "Hola"

# Asignar un valor lógico (TRUE o FALSE) a una variable
z <- TRUE  # "z" contiene el valor lógico TRUE

# Verificar el tipo de dato de cada variable
class(x)  # Muestra "numeric" porque x es un número
class(y)  # Muestra "character" porque y es un texto
class(z)  # Muestra "logical" porque z es un valor lógico
```
```{r variable2}
# Tu turno: crea tus propias variables
mi_variable <- 123
mi_texto <- "Aprendiendo R"
mi_logico <- FALSE

# Verifica los tipos
class(mi_variable) # ¿Qué tipo es?
class(mi_texto)    # ¿Qué tipo es?
class(mi_logico)   # ¿Qué tipo es?
```

## 2. Operaciones Básicas y Manejo de Vectores

En R, los vectores son una de las estructuras de datos más básicas y esenciales. Un vector es una secuencia de elementos del mismo tipo (numéricos, textos, lógicos, etc.). 

A continuación, exploraremos cómo crear vectores y realizar operaciones básicas con ellos.

### Creación de vectores

Puedes crear un vector usando la función `c()`, que significa "combinar".

```{r vectores}

# Crear un vector de números
numeros <- c(10, 20, 30, 40)  # Vector con cuatro elementos: 10, 20, 30, 40

# Crear un vector de caracteres (texto)
nombres <- c("Ana", "Luis", "Juan")  # Vector con tres elementos: Ana, Luis, Juan

# Crear un vector lógico
logicos <- c(TRUE, FALSE, TRUE)  # Vector con tres valores lógicos: TRUE, FALSE, TRUE

```

### Operaciones básicas con vectores
Puedes realizar operaciones matemáticas directamente sobre vectores.

```{r vectores2}
# Sumar todos los elementos del vector
suma <- sum(numeros)  # Calcula la suma: 10 + 20 + 30 + 40

# Calcular el promedio de los elementos del vector
promedio <- mean(numeros)  # Calcula el promedio: (10 + 20 + 30 + 40) / 4

# Multiplicar cada elemento del vector por un número
producto <- numeros * 2  # Multiplica cada elemento por 2: 20, 40, 60, 80

# Verificar el tamaño del vector
longitud <- length(numeros)  # Devuelve el número de elementos en el vector

# Mostrar los resultados
suma       # Imprime la suma de los elementos
promedio   # Imprime el promedio
producto   # Imprime el nuevo vector multiplicado
longitud   # Imprime la cantidad de elementos en el vector
```

### Indexación y selección de elementos
Puedes acceder a elementos individuales de un vector usando corchetes [].

```{r vectores3}
# Seleccionar el primer elemento
primer_elemento <- numeros[1]  # Devuelve el valor 10

# Seleccionar el último elemento
ultimo_elemento <- numeros[length(numeros)]  # Devuelve el valor 40

# Seleccionar múltiples elementos
sub_vector <- numeros[c(1, 3)]  # Devuelve un vector con los elementos 10 y 30

# Excluir un elemento
sin_segundo <- numeros[-2]  # Devuelve un vector sin el segundo elemento: 10, 30, 40

```

### Operaciones lógicas con vectores

Puedes comparar elementos en un vector y generar un nuevo vector lógico.

```{r vectores4}
# Comparar cada elemento con un número
mayores_que_20 <- numeros > 20  # Devuelve un vector lógico: FALSE, FALSE, TRUE, TRUE

# Usar el resultado lógico para filtrar elementos
filtrados <- numeros[numeros > 20]  # Devuelve un vector con elementos mayores a 20: 30, 40
```

## 3. Manejo de Data Frames

Un data frame es una estructura de datos en R que organiza la información en forma de tabla, similar a una hoja de cálculo. Cada columna puede contener diferentes tipos de datos (numéricos, texto, lógicos, etc.), pero todas las filas deben tener el mismo número de elementos.

### Creación de un data frame

Puedes crear un data frame usando la función `data.frame()`.

```{r dataframe}
# Crear un data frame con columnas de nombres, edades y ciudades
personas <- data.frame(
  Nombre = c("Ana", "Luis", "Juan"),          # Columna 1: nombres
  Edad = c(28, 34, 45),                      # Columna 2: edades
  Ciudad = c("Santiago", "Valparaíso", "Concepción") # Columna 3: ciudades
)

# Mostrar el data frame completo
print(personas)  # Imprime la tabla con todas las filas y columnas
```
### Acceso a datos en un data frame
Puedes acceder a elementos individuales, columnas completas o subconjuntos del data frame.

```{r dataframe1}
# Acceder a una columna completa
edades <- personas$Edad  # Devuelve el vector: 28, 34, 45

# Acceder a un elemento específico (fila y columna)
elemento <- personas[1, 2]  # Fila 1, columna 2: Devuelve el valor 28

# Acceder a una fila completa
fila1 <- personas[1, ]  # Devuelve la primera fila: Ana, 28, Santiago

# Acceder a un subconjunto de columnas
sub_datos <- personas[, c("Nombre", "Ciudad")]  # Devuelve solo las columnas Nombre y Ciudad
```
### Modificación de un data frame
Puedes agregar, modificar o eliminar columnas y filas de un data frame.

```{r dataframe2}
# Agregar una nueva columna
personas$Ingreso <- c(50000, 60000, 70000)  # Nueva columna con ingresos mensuales
print(personas)  # Muestra el data frame actualizado

# Modificar valores en una columna
personas$Edad <- personas$Edad + 1  # Incrementa la edad de todos en 1 año
print(personas)  # Muestra los cambios

# Eliminar una columna
personas$Ingreso <- NULL  # Elimina la columna "Ingreso"
print(personas)  # Muestra el data frame sin la columna eliminada
```
### Filtrado de datos

Puedes filtrar filas en base a condiciones específicas.

```{r dataframe3}
# Filtrar personas mayores de 30 años
mayores_30 <- personas[personas$Edad > 30, ]  # Devuelve filas donde Edad > 30

# Filtrar por ciudad
en_santiago <- personas[personas$Ciudad == "Santiago", ]  # Devuelve filas donde Ciudad es "Santiago"

# Filtrar usando múltiples condiciones
filtrados <- personas[personas$Edad > 30 & personas$Ciudad == "Valparaíso", ] 
# Devuelve filas donde Edad > 30 y Ciudad es "Valparaíso"

# Mostrar las primeras filas
head(personas)  # Devuelve las primeras 6 filas del data frame

# Mostrar las últimas filas
tail(personas)  # Devuelve las últimas 6 filas del data frame

# Resumen estadístico de cada columna
summary(personas)  # Devuelve estadísticas descriptivas para columnas numéricas
```


## 4. Gráficos Simples en R

R incluye herramientas integradas para crear gráficos de forma sencilla, como histogramas, gráficos de barras, diagramas de dispersión y más. Estos gráficos son esenciales para visualizar y explorar datos de manera efectiva.

### Crear un gráfico de dispersión

Un gráfico de dispersión muestra la relación entre dos variables.

```{r grafico1}

# Crear datos de ejemplo
x <- c(1, 2, 3, 4, 5)  # Valores para el eje X
y <- c(2, 4, 6, 8, 10) # Valores para el eje Y

# Crear un gráfico de dispersión
plot(x, y, 
     main = "Gráfico de Dispersión",  # Título del gráfico
     xlab = "Eje X",                 # Etiqueta del eje X
     ylab = "Eje Y",                 # Etiqueta del eje Y
     col = "blue",                   # Color de los puntos
     pch = 16)                       # Tipo de marcador (16 = círculo sólido)                  # Color de las barras

```
### Crear un histograma
Un histograma muestra la distribución de una variable continua.

```{r grafico2}
# Generar datos aleatorios
valores <- rnorm(100, mean = 50, sd = 10)  # 100 valores con media 50 y desviación estándar 10

# Crear el histograma
hist(valores, 
     main = "Histograma de Valores",  # Título del gráfico
     xlab = "Valores",                # Etiqueta del eje X
     col = "lightblue",               # Color de las barras
     border = "black")                # Color del borde de las barras

```
### Crear un gráfico de barras
Un gráfico de barras es útil para comparar valores categóricos.

```{r grafico3}
# Crear datos de ejemplo
categorias <- c("A", "B", "C")  # Categorías
valores <- c(10, 20, 15)        # Valores asociados a las categorías

# Crear el gráfico de barras
barplot(valores, 
        names.arg = categorias,     # Nombres de las categorías
        main = "Gráfico de Barras", # Título del gráfico
        xlab = "Categorías",        # Etiqueta del eje X
        ylab = "Valores",           # Etiqueta del eje Y
        col = "purple")             # Color de las barras

```
### Personalización de gráficos
R permite personalizar completamente los gráficos, desde colores y etiquetas hasta líneas y estilos.

```{r grafico4}
# Personalizar un gráfico de dispersión
plot(x, y, 
     main = "Gráfico Personalizado", # Título
     xlab = "Eje X (Personalizado)", # Etiqueta del eje X
     ylab = "Eje Y (Personalizado)", # Etiqueta del eje Y
     col = "red",                    # Color de los puntos
     pch = 17,                       # Tipo de marcador (triángulo sólido)
     cex = 2)                        # Tamaño de los puntos

# Agregar una línea de tendencia
abline(lm(y ~ x), col = "blue", lwd = 2)  # Línea de regresión con color azul y grosor 2


```
### Guardar gráficos
Puedes guardar un gráfico en tu sistema como archivo de imagen.

```{r grafico5}
# Guardar un gráfico como archivo PNG
png("grafico.png")  # Crear un archivo "grafico.png"
plot(x, y, main = "Gráfico Guardado")
dev.off()  # Cerrar el dispositivo gráfico

```

## 5. Importar Datos en R

En esta sección aprenderás cómo importar datos desde diferentes tipos de archivos a R. Esto es esencial para trabajar con datos en análisis estadísticos y proyectos de ciencia de datos.

### Importar archivos CSV

Los archivos **CSV** (Comma-Separated Values) son uno de los formatos más comunes para almacenar datos tabulares. En R, podemos usar la función `read.csv()` para cargarlos.

```{r import}
# Cargar un archivo CSV
datos <- read.csv("archivo.csv", header = TRUE, sep = ",")

# Explorar los datos
head(datos)    # Muestra las primeras filas
str(datos)     # Muestra la estructura del archivo
```
### Importar archivos de texto (TXT)
Los archivos de texto con separadores personalizados se pueden importar con read.table().

```{r import1}
# Cargar un archivo TXT con tabuladores como separador
annovar_txt <- read.table("17.SS.annovar_annot.hg38_multianno.txt", header = TRUE, sep = "\t")

names(annovar_txt)
# Verificar los datos
dim(annovar_txt)

```


## 6. Condicionales en R

Los condicionales permiten ejecutar diferentes partes del código dependiendo de si una condición es verdadera o falsa. Esto es muy útil para tomar decisiones dentro de un programa.

### Ejemplo básico de condicional

```{r cond}
# Asignar un valor a la variable
edad <- 10

# Usar una estructura condicional
if (edad >= 18) {
  print("Eres mayor de edad")  # Esto se ejecuta si la condición es verdadera
} else {
  print("Eres menor de edad")  # Esto se ejecuta si la condición es falsa
}
```

## 7. Introducción a maftools

Uso de maftools El paquete maftools es útil para analizar datos de mutaciones somáticas. Aquí mostramos cómo cargar un archivo MAF y generar un resumen básico.


```{r plotSummary}

library(maftools) # Carga la librería maftools, utilizada para analizar y visualizar datos de mutaciones en formato MAF.

## CAMBIAR
setwd("/Users/evelingonzalez/Documents/Di_Genoma_LAB/taller_hospital") # Establece el directorio de trabajo donde se encuentran los archivos necesarios.

filenames.s <- Sys.glob("annovar/*SS*hg38_multianno.txt") # Busca todos los archivos en la carpeta "annovar/" cuyo nombre contiene "SS" y termina en "hg38_multianno.txt".

annovar_mafs.s = lapply(filenames.s, annovarToMaf, table = "ensGene", ens2hugo = FALSE, refBuild = "hg38") # Convierte cada archivo encontrado en filenames.s al formato MAF utilizando annovarToMaf; especifica el uso de "ensGene" y el ensamblaje de referencia "hg38".

annovar.s = data.table::rbindlist(l = annovar_mafs.s, fill = TRUE) # Combina todos los archivos MAF generados en un solo objeto tipo tabla, rellenando valores faltantes si es necesario.

vcNames <- c("Frame_Shift_Del", "Frame_Shift_Ins", "Missense_Mutation", "Nonsense_Mutation", "Silent") # Define una lista de categorías de mutaciones consideradas como variantes no sinónimas.

summary = read.maf(maf = annovar.s, vc_nonSyn = vcNames) # Lee el MAF combinado y genera un resumen utilizando las categorías de mutaciones especificadas.

write.table(annovar.s, file="ADN_variants.tsv", sep = "\t", row.names = F)

```

